臺灣臺中地方法院民事判決　　　　　　 96年度家簡上字第1號
上　訴　人　乙○○
訴訟代理人　陳昭宜律師
被　上訴人　甲○○
上列當事人間請求履行契約等事件，上訴人對於民國96年8月27
日臺灣臺中地方法院沙鹿簡易庭95年沙家簡字第2號第一審判決
提起上訴，本院於民國96年12月18日言詞辯論終結，判決如下：
    主    文
上訴駁回。
第二審訴訟費用由上訴人負擔。
    事實及理由
一、被上訴人主張：坐落臺中縣后里鄉○○○段497之15地號、
    497之10地號土地上如原審判決附圖斜線面積257.72平方公
    尺之門牌號碼臺中縣后里鄉○○村○○路71、71之15號未辦
    保存登記之房屋（下稱系爭建物），係被上訴人與其夫陳傳
    旺早年胼手胝足共同建造，為二人共有，並長年居住其中。
    嗣陳傳旺與上訴人於民國94年11月29日簽立買賣同意書，並
    於95年2月27日將臺中縣后里鄉○○○段497之15地號（下稱
    系爭土地）辦理所有權移轉登記予上訴人，被上訴人及陳傳
    旺乃於同年3月26日就系爭建物及土地（下合稱系爭房地）
    與上訴人簽立同意書，約定由上訴人買受之，並附帶同意「
    該住宅無價供甲方（即被上訴人及夫陳傳旺）使用至百年後
    ，乙方（即上訴人）收回」之條款。詎被上訴人於同年4月
    初時，欲返回上訴人之系爭建物時，竟遇二媳婦陳秋桂推撞
    ，不讓被上訴人再繼續居住系爭建物，並強行帶其至派出所
    ，嗣被上訴人轉往系爭建物處所時，發現門鎖業已遭更換，
    電錶亦已拆除，而不得其門而入，爰基於前揭同意書之約定
    ，求為命上訴人交付系爭建物之判決。原審為被上訴人勝訴
    判決，並依職權宣告假執行。被上訴人於本院為駁回上訴之
    聲明。
二、上訴人則以：伊與被上訴人於95年3月26日就系爭房地固經
    書立同意書達成合意，惟早在94年4月27日被上訴人及夫陳
    傳旺、上訴人之父陳金標、大伯陳勝平、叔丙○○及姑陳蘭
    、陳金花、陳紡、陳絹等，共同擬定「父母親動產（定存款
    ）不動產保管及動支約定書」，合意由陳勝平先至系爭建物
    照顧被上訴人，後再由陳勝平攜往台中縣豐原市○○街52
    號居住，陳傳旺亦與陳金標同住於台中縣后里鄉○○村○○
    路849號，由陳金標照顧迄今。系爭房地遂空出而無人居住
    ，上訴人於94年11月29日以2,553,100元買受，並於95年3月
    15日由陳傳旺將系爭房地交付上訴人占有迄今。被上訴人對
    於陳傳旺出賣系爭房地與上訴人，並無意見，惟嗣因被上訴
    人對前述買賣房地價金全部由陳傳旺一人取得，相當有意見
    ，方於95年3月26日又書立同意書，就價金部分另作安排，
    且價金之分配係被上訴人與上訴人父執輩間之關係，與上訴
    人無涉。又因系爭房地於書立同意書之前，早由上訴人取得
    所有權並占有中，故於同意書第3段始載明該住宅「無價」
    供被上訴人使用，兩造間有關系爭房地之提供使用約定即是
    使用借貸契約。按使用借貸契約為要物契約，系爭房地仍在
    上訴人占有中，迄未交付被上訴人，故契約不成立，被上訴
    人無權要求交付系爭房地等語置辯。並聲明廢棄原判決，駁
    回被上訴人在原審之訴。
三、兩造不爭之事實：
（一）上訴人於94年11月29日以2,553,100元買受系爭房地，並
      於95年2月27日由陳傳旺將系爭土地辦理所有權移轉登記
      予上訴人，另於同年3月15日，由陳傳旺將系爭房地交付
      上訴人占有迄今。系爭建物原門牌號碼為臺中縣后里鄉○
      ○村○○路71號，於95年7月26日門牌整編增加同路71之
      15號。
（二）兩造於95年3月26日書立同意書，並對同意書之內容意思
      表示合致。
四、被上訴人主張上訴人仍應依同意書之內容，交付系爭建物予
    被上訴人使用；上訴人則以同意書第2段價金分配係父執輩
    的關係，與上訴人無關，同意書第3段是將特定物供對方無
    償使用，為要物契約，但因尚未交付系爭建物，故使用借貸
    契約不成立等語置辯。經查：
（一）上訴人辯稱被上訴人夫妻與子女等於94年4月27日共同擬
      定「父母親動產（定存款）不動產保管及動支約定書」，
      其第三點約定「三、…今父母親因病需人長期貼身照料，
      經全體同意照顧父母生活之費用由餘額之70萬元內支付。
      定存之50萬不得動用。父親（即陳傳旺）之照顧生活費用
      ，由陳金標照料每月1萬元，母親（即被上訴人）由陳勝
      平夫妻照顧，每月支付4萬5千元，合計5萬5千元。由丙○
      ○每月先行墊支，至餘額70萬元支付完畢為止」，據上約
      定，即由陳勝平先至系爭建物照顧被上訴人，後再由陳勝
      平攜往台中縣豐原市○○街52號居住，陳傳旺亦與陳金標
      同住於台中縣后里鄉○○村○○路849號，由陳金標照顧
      等語。惟依該協議書之內容以觀，固係被上訴人及陳傳旺
      與渠等子女間約定就被上訴人及陳傳旺之相關動產、不動
      產如何保管、動支，及子女如何照顧父母即原告及其配偶
      陳傳旺等事宜，惟該約定書就系爭房地，並無任何約定。
      況且依兩造95年3月26日同意書第3段之記載，係上訴人同
      意將系爭建物無償供「甲方」即被上訴人夫妻2人使用，
      並非僅供被上訴人1人使用，是以被上訴人及其夫依上開
      94 年之協議結果各應由何人照顧，顯與本件所爭執之同
      意書第3段內容無涉，自難依上開約定書為有利於上訴人
      之認定。
（二）按解釋當事人之契約，應以當事人立約當時之真意為準，
      而真意何在，又應以過去事實及其他一切證據資料為斷定
      之標準，不能拘泥文字致失真意。本件被上訴人與其夫陳
      傳旺出售系爭房地，按一般買賣之常情，應由出賣人即被
      上訴人與夫陳傳旺共同取得全部買賣價金。惟依同意書第
      2 段所述，被上訴人提議將上述買賣價金，分給3位兒子
      各30萬元，4位女兒各10萬元，剩餘1,077,370元，則作為
      甲方（即被上訴人與夫陳傳旺）（二人平分）之養老金；
      同意書第3段復載明，嗣後乙方（即上訴人）同意該住宅
      無價供甲方使用（或甲方中途放棄）至百年後，乙方即予
      收回，雙方無異議。揆諸社會常情及該約定，益見被上訴
      人書立同意書，除將其原本可得之買賣價金，用以分配一
      部分予子女（上訴人之父執輩）外，兼有以取得養老金及
      繼續使用原有之系爭建物之方式保障往後生活為目的。是
      以被上訴人仍可使用已出售予上訴人之系爭建物，係出於
      被上訴人及其夫為養老而僅取得部分買賣價金等原因，二
      者間當存在對價關係，且亦因有此對價關係存在，被上訴
      人嗣後使用系爭建物自無庸再額外支付任何對價，此即所
      以同意書第3段載明嗣後上訴人同意該住宅「無價」供被
      上訴人等使用之意。上訴人未將同意書第1段及第2段所示
      之價金分配及養老等原因一併考慮，而單獨將同意書第3
      段割裂，並拘泥於「無價」之字面文意，認為另行成立使
      用借貸契約，顯與兩造立約當時之真意有違，洵無可採。
      原審未斟酌及此，認兩造就此部分成立使用借貸契約，尚
      有違誤。惟上訴人執此進而抗辯依同意書第3段之內容，
      因尚未交付系爭建物，故使用借貸契約不成立云云，亦無
      足取。本件被上訴人及其夫既已依同意書第1段之約定，
      將系爭建物及系爭土地移轉交付上訴人，上訴人依同意書
      第3段之約定，當有交付系爭建物予被上訴人使用之義務
      ，從而，被上訴人請求上訴人交付系爭建物，自屬有據。
五、綜上所述，被上訴人本於95年3月26日同意書之法律關係，
    請求上訴人將系爭土地上如原審判決附圖所示斜線面積257.
    72平方公尺之系爭建物交付被上訴人，核屬正當，應予准許
    ，原審為被上訴人勝訴之判決，並無不合。又第二審法院認
    上訴為無理由者，應為駁回之判決，原判決依其理由雖屬不
    當，而依其他理由認為正當者，應以上訴為無理由，為民事
    訴訟法第436條之1第3項準用第449條所明定。原審以兩造間
    成立使用借貸契約，而為上訴人敗訴之判決，其理由雖有未
    當，惟上訴人應受敗訴判決結論並無不同，揭諸上開法律規
    定，仍應認本件上訴人之上訴為無理由，應予駁回其上訴。
六、據上論結，本件上訴為無理由，依民事訴訟法第436條之1第
    3項、第449條、第78條，判決如主文。
中　　華　　民　　國　　96　　年　　12　　月　　31　　日
                  家事法庭  審判長法  官  楊熾光
                                  法  官  簡賢坤
                                  法  官  陳宗賢
以上正本係由原本作成。
本件不得上訴。
中　　華　　民　　國　　96　　年　　12　　月　　31　　日
                                  書記官　林素珍
